臺灣高等法院高雄分院刑事判決　　　　100年度上易字第709號
上　訴　人　臺灣高雄地方法院檢察署檢察官
被　　　告　蔡德華
上列上訴人因被告業務侵占案件，不服臺灣高雄地方法院100 年
度易字第563 號中華民國100 年5 月26日第一審判決（起訴案號
：臺灣高雄地方法院檢察署99年度偵字第15367 號），提起上訴
，本院判決如下：
    主  文
上訴駁回。
    理  由
一、公訴意旨略以：被告蔡德華自民國98年4 月間起至同年10月
    底止，受雇三日生物科技有限公司（下稱三日公司）擔任業
    務員，負責三日公司桃竹苗地區減重商品之鋪貨、銷售、開
    發及收款等業務，為從事業務之人。被告竟分別基於意圖為
    自己不法所有之侵占犯意，於98年9 、10月間，將自「合康
    營運藥局」所收取面額新臺幣（下同）32,414元（起訴書誤
    載為1,544 元）支票1 紙、及自「永明藥師藥局」所收取貨
    款4,410 元、1,920 元（與前開面額32,414元支票1 紙，合
    稱系爭貨款），變易持有為所有，於不詳時間，在不詳地點
    ，予以侵占入己。經三日公司查詢客戶應收帳款後始知上情
    。因認被告蔡德華涉犯刑法第336 條第2 項之業務侵占罪嫌
    。
二、按犯罪事實應依證據認定之，無證據不得認定犯罪事實；不
    能證明被告犯罪者，應諭知無罪之判決。刑事訴訟法第 154
    條第2 項、第301 條第1 項分別定有明文。又刑事訴訟法上
    所謂認定犯罪事實之證據，係指足以認定被告確有犯罪行為
    之積極證據而言，如未能發現有相當證據或證據不足以證明
    ，自不能以推測或擬制之方法以為裁判基礎，又認定不利於
    被告之事實，需依積極證據，苟積極證據不足為不利被告之
    認定時，即應為有利於被告之認定。最高法院29年上字第31
    05號、40年台上字第86號及30年上字第816 號判例意旨可資
    參照。再者，依刑事訴訟法第161 條第1 項規定，檢察官對
    於起訴之犯罪事實，仍應負提出證據及說服之實質舉證責任
    ，倘其所提出之證據，不足為被告有罪之積極證明，或其指
    出證明之方法，無從說服法院以形成被告有罪之心證，基於
    無罪推定之原則，自應為被告無罪判決之諭知（最高法院92
    年台上字第128 號判例意旨參照）。
三、被告以外之人於審判外之陳述，雖不符刑事訴訟法第159 條
    之1 至第159 條之4 之規定，而經當事人於審判程序同意作
    為證據，法院審酌該言詞陳述或書面陳述作成時之情況，認
    為適當者，亦得為證據，同法第159 條之5 第1 項有明文規
    定。茲查本判決所引用關於陳述之卷證資料，除原已符同法
    第159 條之1 至第159 條之4 規定及法律另有規定等傳聞法
    則例外規定，而得作為證據外，其餘關於陳述之卷證資料，
    業經當事人於本院準備程序時，表示對本判決所引本屬傳聞
    證據部分，均同意作為證據。本院斟酌上開證據並無違法取
    得之情事，亦無證明力明顯過低之情形，認為作為認定本件
    被告有無犯罪之證據亦屬適當，是均得採為本件論斷之證據
    。
四、公訴人認被告蔡德華涉犯上開業務侵占犯嫌，無非以告訴人
    三日公司之指訴、證人即三日公司人員孫偉武、陳玟靜、黃
    柏翰、林聖植之證詞等資為論據。惟訊據被告堅決否認前揭
    犯行，辯稱：伊所收取的貨款，都有直將收取金額全數繳回
    三日公司，當時繳回去的款項每月約有1 、2 百萬元，而且
    支票上都有抬頭，又因為當時被調查局搜索，非常的混亂，
    繳回金額都沒有單子，只是在外面對帳，沒有給對帳清單，
    伊並沒侵占公司款項等語。經查：
  (一)被告蔡德華對於自98年4 月間起至同年10月底止，受雇三日
    公司擔任業務員，負責桃竹苗地區減重商品之鋪貨、銷售、
    開發及收款等業務；且於98年4 月28日自「合康營運藥局」
    收取前開面額32,414元支票1 紙，及於98年6 月23日自「永
    明藥師藥局」所收取貨款4,410 元、1,920 元等事實，業經
    其供承不諱，復核與證人林聖植於偵查時（見偵卷第71、72
    頁）證述情節大致相符，並有三日公司金融聯合徵信中心資
    料1 份（三日公司已於98年12月29日解散）、變更登記表 1
    份（見偵卷第28至30頁、第44至45頁）、侵占貨款明細1 份
    （見偵卷第5 至7 頁）等附卷可稽，是此部分事實固已應堪
    認定。
  (二)惟依證人卓育賢於原審證述：我之前任職三日公司擔任業務
    員，業務員每月都要回公司開會、繳款，每月平均繳回公司
    款項約1 、2 百萬元。我們在藥局鋪貨到收款之程序，是業
    務員先向店家介紹，店家願意進貨，等到第一次進貨產品都
    賣完，而於進第二次貨時，才會對第一次貨款收款；如第一
    次貨品沒賣出去，3 個月會收回來，看賣出的貨品多少再收
    款，並收回剩下的貨品。我們的出貨單是三聯式，有公司聯
    、客戶聯、業務聯，業務聯會在業務員身上，去收款時將業
    務聯交給店家，以為店家付款之證明。又三日公司每月會列
    出各業務員應繳回公司款項之清單，核對業務員所繳交款項
    是何筆，並在該筆上面打勾，以為核銷、繳回證明；清單會
    先E-Mail給業務員。清單是二聯式，是複寫的，對帳、繳款
    後，由公司代表收款人及業務員在其上簽名，業務員及公司
    各持1 張，所以對完帳後，清單就顯示哪幾筆已、未繳清。
    與公司對帳，除了交付該清單外，公司不會再給收據了，且
    一定有清單，否則如何核銷、及證明業務員繳多少錢。再者
    ，如果清單上有應收帳款，業務一直沒有去繳這筆錢，公司
    於3 個月後會催這筆錢，不是要看到貨、就是要看到錢。我
    們是於每月5 日將款項繳回公司，故5 日前所收前月及當月
    之款項，應於該月5 日將錢繳給公司，如於5 日以後收款，
    則於下個月5 日再行繳回公司，期間該款項均由業務保管，
    而一般藥局都是在月底才收款。又我在三日公司當業務時，
    最後3 至5 次繳款，即自98年7 、8 月至公司停止營業這段
    期間，都在四維路「王牌咖啡」，而不是在公司，但此係因
    大家說要去吃東西，一併對帳，且「王牌咖啡」場地也蠻大
    的，所以才去那裡，對帳情形與在公司相同。當時我有看到
    被告去繳款，至於被告是繳款給何人，我不記得了；且被告
    繳款明細、有無將系爭貨款繳回公司？及公司有無交付清單
    或單據給被告？我都不清楚。另於98年11、12月間，三日公
    司很亂，因公司說出了一些問題，要解散了，要我們另外找
    工作，叫我們走人，且自8 、9 月起先調整我們的業務獎金
    （見原審易字卷第21至26頁）等語。足見三日公司就所屬業
    務員每月應繳回公司款項，均列出清單（二聯式、複寫），
    而於每月5 日業務員繳款時，以該清單與業務員對帳，在繳
    回各單筆款項欄內打勾，為其做為與業務員核銷、繳回之證
    明，並由公司收款人員及該業務員在清單上簽名確認，一聯
    留存公司、另一聯交由業務員收執；且業務員就清單上所列
    應收帳款，若於3 個月未繳回三日公司，三日公司即進行催
    請業務員繳付款項或退回貨品之程序甚明。
  (三)是綜據上述，三日公司依前揭核銷、對帳及催繳程序，自應
    存有對帳、及經公司收款人員與被告簽名之「清單」，以為
    被告未繳回系爭貨款之依據；然告訴人迄今均未提出任何「
    清單」或單據，以為證明被告未繳交系爭貨款，則本件即無
    被告有應繳而未繳回系爭貨款之積極證據，足以證明被告有
    侵占之犯罪行為。實尚難僅以被告確已收取系爭貨款，而無
    法提出其有繳回系爭貨款之相關證明，以支持其辯解，即為
    被告不利之認定。又參以告訴人固提出之侵占貨款明細（見
    偵卷第5 至7 頁），顯示被告係於98年4 月28日（應於98年
    5 月5 日繳回公司）收取面額32,414元支票1 紙、及於98年
    6 月23日（應於98年7 月5 日繳回公司）收受貨款4,410 元
    、1,920 元；則依前述應收帳款於3 個月未繳回公司，即催
    請業務員繳付款項、或退還貨品之管理方式，三日公司自應
    於98年8 月5 日（就支票款部分）、98年10月5 日（就貨款
    4,410 元、1,920 元部分）即催請被告繳付系爭貨款或退回
    貨品；是苟如告訴人所述，被告均未繳回系爭貨款，則三日
    公司就未於3 個月內繳回之系爭貨款，焉會均未對被告催請
    繳款、要求退還貨品或追償之行為？顯見告訴人所指被告未
    將上開所收取之金額繳回公司云云，實乏其依據。況依一般
    商業交易習慣，如有使用支票支付款項之必要者，為免支票
    遺失或遭他人侵占使用，及便於追查流向，均於簽發支票交
    付時載明受款人，並在票面上記載禁止背書轉讓字樣，以免
    支票流向不明或遭受款人以外之人兌領，是若本件支票已為
    被告侵占並予提示兌領，則開立之廠商店家衡情必當知悉而
    向告訴人適時反應，然經原審與告訴代理人聯繫請其提出本
    件支票票號、帳戶等資料結果，係回覆稱：經與開出該支票
    之店家聯絡並無回應等語，有原審之公務電話紀錄在卷可稽
    （見原審易字卷第15頁），顯見該支票並未由受款人以外之
    被告或其他人予以提示兌領，由此益證被告並未侵占該張支
    票至明。
  (四)另查，證人即三日公司總務會計黃柏翰於偵查時證稱：被告
    有無將該三筆款項交回，我不知道。侵占貨款明細表，是負
    責人彭賢光叫會計做的，這是根據業務回來說有些款項已為
    被告收取了，根據業務的說法總結未收款項做出來的等語（
    見偵卷第71、72頁）。是依證人黃柏翰之證詞，並無法據以
    為被告有侵占犯行之證據。又證人即三日公司人員陳玟靜於
    偵查時證述：系爭貨款是否繳回給我，時間很久了，我不清
    楚，忘記了。我當時是總務，有經手到錢。我收到的錢，我
    會收齊後交給陳秀英，她負責作帳。業務來繳錢，我不會開
    證明單據給業務，我只是先收齊，作帳的不是我等語（偵卷
    第60-62 頁）。然如證人陳玟靜所言，三日公司就業務員繳
    回款項僅是收錢，並無做任何記錄或單據，則如何核銷應收
    帳款？如何管制出貨及應收款項是否相符？是證人陳玟靜前
    開證詞，與事實有間，不足採信；且亦無法據為被告不利之
    認定。至證人孫偉武固於檢察官偵查中到庭證稱：於三日公
    司要結束經營的最後一天，有請所有業務回公司繳交貨款，
    但被告沒有到等語，惟其係證述：伊當時係擔任業務單位之
    業務經理，不會經手到款項等語明確（見偵卷第61頁），是
    其既未經手款項，自無從知悉相關業務人員究有無將收取之
    款項交回公司由負責之人員收回，則其上開關於被告並未於
    三日公司最後營業日前回公司部分之證詞，即難據為不利被
    告之憑佐。再者，告訴人提出侵占明細表（偵卷第5 至7 頁
    ）僅係三日公司片面製作，並非前述之「清單」，亦未經被
    告對帳、簽名確認；是在無其他證據足以證明之情形下，尚
    難以此為被告有罪之認定。
五、綜上所述，公訴人所舉之證據，不足以證明被告有公訴意旨
    所指業務侵占犯行，無從使本院形成不致有所懷疑，而得確
    信被告有罪之心證。此外，復查無其他積極證據足以證明被
    告確有公訴人所指之業務侵占犯行，揆諸首開說明，自屬不
    能證明被告犯罪，而應為被告無罪之諭知。
六、原審因而以不能證明被告犯罪，而為被告無罪之諭知，核無
    違誤；檢察官上訴意旨以原判決認事用法尚有未恰，指摘原
    判決不當，為無理由，應予駁回。
據上論斷，應依刑事訴訟法第368 條，判決如主文。
本案經檢察官許月雲到庭執行職務。
中    華    民    國   100    年    9     月    29    日
              刑事第三庭    審判長法  官  莊崑山
                                  法  官  張意聰
                                  法  官  莊松泉
以上正本證明與原本無異。
本件判決不得上訴。
中    華    民    國   100    年    9     月    29    日
                                  書記官  吳華榮